【裁判字號】    97,上訴,5996
【裁判日期】    980506
【裁判案由】    偽造文書
【裁判全文】
臺灣高等法院刑事判決                97年度上訴字第5996號
上  訴  人  臺灣板橋地方法院檢察署檢察官
被      告  乙○○
上列上訴人因被告偽造文書案件，不服臺灣板橋地方法院97年度
訴字第2072號，中華民國97年10月31日第一審判決（起訴案號：
臺灣板橋地方法院檢察署95年度偵字第25509號），提起上訴，
本院判決如下：
    主  文
上訴駁回。
    理  由
一、公訴意旨略以：被告乙○○明知告訴人甲○○非兆岡企業有
    限公司（下稱兆岡公司，址設於臺北縣板橋市○○路二六○
    巷四八之二號）之董事，竟基於偽造私文書及使公務員登載
    不實之概括犯意，於民國九十四年十二月三十一日，未經甲
    ○○之同意，在臺北縣中和市○○路五○一號二樓久彰企業
    股份有限公司內，偽造告訴人之署押及蓋用其印文於兆岡公
    司董事願任同意書、股東同意書、兆岡公司章程及公司登記
    申請書上，再利用保管告訴人國民身分證之機會，持告訴人
    國民身分證影本及前開偽造之董事願任同意書等文書，向經
    濟部中部辦公室申請變更兆岡公司之董事登記，使不知情之
    承辦人員在有限公司變更登記表上登載告訴人甲○○為兆岡
    公司之董事，足以生損害於兆岡公司、經濟部中部辦公室及
    告訴人等情，因認被告涉犯刑法第二百十六條、第二百十條
    之行使偽造私文書罪嫌，及同法第二百十四條之使公務員登
    載不實罪嫌。
二、按犯罪事實應依證據認定之，無證據不得認定犯罪事實，刑
    事訴訟法第一百五十四條第二項定有明文。又認定犯罪事實
    所憑之證據，雖不以直接證據為限，間接證據亦包括在內，
    然而無論直接或間接證據，其為訴訟上之證明，須於通常一
    般之人均不致有所懷疑，而得確信其為真實之程度者，始得
    據為有罪之認定，倘其證明尚未達到此一程度，而有合理之
    懷疑存在時，事實審法院在心證上無從為有罪之確信，自應
    為無罪之判決，最高法院七十六年度台上字第四九八六號判
    例意旨闡示甚明。另告訴人之告訴，係以使被告受刑事訴追
    為目的，是其陳述是否與事實相符，仍應調查其他證據以資
    審認，此亦有最高法院五十二年度台上字第一三○○號判例
    可資參照。
三、公訴人認被告涉有上開偽造文書犯嫌，無非係以告訴人甲○
    ○之指訴、被告乙○○於偵查中關於上開簽名確非告訴人所
    親簽而係由公司職員劉秀蝦代簽之供述、證人劉秀蝦否認簽
    具上開簽名之證述及其於偵查中當庭書寫「甲○○」十次之
    筆跡，及卷附兆岡公司「董事願任同意書」、「股東同意書
    」、「章程」及「公司登記申請書」各乙份等事證，為其論
    據。訊之被告乙○○固坦為兆岡公司之實際負責人，且上開
    文件上「甲○○」之簽名亦確非告訴人所為，然堅詞否認有
    何偽造文書之犯行，辯以原即『徵得告訴人同意』擔任兆岡
    公司登記負責人，上開文件係由會計師備妥後送至兆岡公司
    ，公司會計劉秀蝦因認只是過戶文件，遂自行代告訴人簽名
    後交伊過目，伊再將該等文件交劉秀蝦轉交會計師辦理等語
    ，資為置辯。
四、經查：
  (一)被告乙○○係兆岡公司之實際負責人，該公司於九十五年一
    月六日向經濟部申請辦理公司負責人變更、遷址、修正章程
    及股東出資轉讓變更登記，並檢具該公司九十四年十二月三
    十一日修正之公司章程、同日期之「兆岡企業有限公司股東
    同意書」、「公司登記申請書」、「董事願任同意書」、「
    兆岡企業有限公司章程修正條文對照表」、「兆岡企業有限
    公司股東名簿」及告訴人甲○○之國民身分證影本憑以辦理
    ，上開檢附之文件並分別有「甲○○」名義之簽名或印文，
    經濟部遂依申請辦理上開變更登記事項，此經被告直承不諱
    ，並有上開文件及公司變更登記表與經濟部九十五年一月六
    日經授中字第○九五三一五三七六七○號函稿存卷可稽（參
    兆岡企業有限公司登記卷宗影卷第十三頁至第二十頁）。又
    上開文件之「甲○○」名義之簽名或印文並非告訴人甲○○
    所為乙節，此亦據被告是認明確。從而本件審查之重點，端
    在上開告訴人之簽名或用印，究係『經告訴人之授權』而由
    他人所為，抑或被告『未徵得告訴人之同意』自行或指示他
    人所為。
  (二)查告訴人確曾應被告之邀，同意擔任兆岡公司之『股東』，
    此據告訴人於原審審理中供證明確（參原審審判筆錄第四頁
    ）。雖告訴人堅稱除此之外並未同意擔任該公司董事或負責
    人云云，然其曾於九十五年間隨同被告至財政部臺灣省北區
    國稅局臺北縣分局辦理兆岡公司變更等事宜，並當場在相關
    文件上親自簽名，此經被告與告訴人均供陳一致無訛，又在
    辦理營業人設立、變更、停業、註銷、復業這幾種登記時均
    需要製作『查簽表』。另『設立、變更負責人』時復業需要
    負責人親自到稅捐機關櫃台經承辦人核對身分證後簽名於查
    簽表上，亦據證人即財政部臺灣省北區國稅局臺北縣分局稅
    務員廖惠貞於本院審理時到庭證述明確，並有證人廖惠貞庭
    呈之兆岡公司於95年1月16日、95年7月12日辦理營業人變更
    登記之「營業人變更登記查簽表」兩件在卷足憑，且證人即
    告訴人亦承認『95年7月12日查簽表』上公司負責人簽名欄
    上「甲○○」之簽名係伊筆跡無訛，再稽之告訴人亦自承確
    隨被告至臺灣省北區國稅局臺北縣分局辦理兆岡公司使用統
    一發票申請及公司變更等事宜，已足認定上開兩件「營業人
    變更登記查簽表」上「甲○○」之簽名確均係告訴人所親為
    無訛。
  (三)至告訴人雖再陳稱當時未看文件就簽名，故所簽文件內容為
    何亦不知悉云云，然告訴人自身曾經營針織工廠達十數年之
    久，此據其於審理中自陳甚明，其自身亦為營利事業負責人
    ，並非毫無社會經驗之人，以其社會及商業歷練，若謂完全
    不看文件內容即逕予為簽名負責，實與事理相悖而難以置信
    ，且告訴人兩次前往臺灣省北區國稅局臺北縣分局在上述「
    營業人變更登記查簽表」之公司負責人簽名欄簽名，依當時
    所見上開文件之內容，當能得悉自己係以兆岡公司負責人之
    身分簽名，並非僅為股東而已。則茍告訴人確實未曾同意由
    自己擔任該公司之登記負責人，衡理當無仍在負責人欄內簽
    名負責之可能，故告訴人所稱未曾同意擔任兆岡公司負責人
    之指述即難採信，而此項由告訴人親自到場辦理兆岡公司負
    責人變更手續之客觀事實，反與被告所稱已徵得告訴人同意
    擔任兆岡公司負責人之辯解吻合，而足為其上開置辯之佐證
    。是告訴人所為指訴既存有上述顯然瑕疵，自難遽信，而依
    告訴人曾以兆岡公司負責人之身分至稅捐機關簽名辦理相關
    事項之情形，實已足認其確有同意擔任該公司負責人之事實
    。
  (四)按刑法上之偽造文書罪，須以足生損害於公眾或他人為成立
    要件，而所謂足生損害，係指他人有可受法律保護之利益，
    因此遭受損害或有受損害之虞而言，若他人對行為人原負有
    制作某種文書之義務而不履行，由行為人代為製作，既無損
    於他人之合法利益，自與偽造文書罪之構成要件不合。查本
    件告訴人甲○○係因受被告之請求而同意擔任該公司董事與
    負責人，已如前述。而公司為辦理相關設立及變更登記，輒
    需有董、監事在相關文件簽名、用印或以其等之名義為之，
    此為公司法與相關法令所明定，告訴人本具商業經營之特別
    經驗，對此自難諉為不知，是以其既同意被告使用自己之名
    義為該公司董事及負責人，堪認其就該公司相關需由董事及
    負責人辦理之事項，已有概括授權被告或相關承辦人員為簽
    名及用印之意思表示，而同意由他人代為簽名用印以製作文
    書。故在未逾此授權範圍內由他人於公司會議紀錄、章程、
    及董事願任同意書及相關申請書表上代行之簽名及用印，並
    無損於告訴人之合法利益，自與偽造文書罪之構成要件不合
    。
  (五)另證人劉秀蝦於偵查中雖否認上開文件之「甲○○」簽名係
    其所為，公訴人並以經比對上開文件與劉秀蝦在偵查中當庭
    書寫之筆跡互核，兩者在勾勒、筆觸、運筆、筆順、字形及
    結構上顯不相同，而認上開文件上「甲○○」非劉秀蝦所為
    。惟茍劉秀蝦依被告所辯係實際簽名之人，在告訴人已就本
    案提出告訴之情形下，劉秀蝦本人就本案亦具相當之利害關
    係，則其因慮及恐遭牽連而懼於承認，衡情亦非無此可能，
    是其所為否認簽名之證述尚難遽信屬實。稽之其於九十七年
    二月四日在偵查中當庭書寫之「甲○○」十次文字，其筆跡
    及相關特徵實非一致，不無刻意修正之虞；且時距上開文件
    於九十四年十二月三十一日作成之日亦已相隔二年有餘，自
    亦難以此時隔過久之兩次筆跡相互比對（目前實務上相關筆
    跡專業鑑定機關亦不接受非同時期所書寫文字之筆跡鑑定）
    。是以證人劉秀蝦所為上開證述與其在偵查中書寫之筆跡，
    尚不足以認定系爭文件上「甲○○」之簽名確非由其所為。
    然在告訴人已同意擔任兆岡公司董事及負責人，而可認其就
    該公司相關需由董事及負責人辦理之事項，已有概括授權被
    告或相關承辦人員為簽名及用印之意思表示，而同意由他人
    代為簽名用印以制作文書之情形下，不論上開簽名究係由被
    告、劉秀蝦或被告指示之第三人所為，此項代行簽名用印之
    行為均未逾此授權範圍，而無損於告訴人之合法利益，亦與
    偽造文書罪之構成要件有間。
五、綜上各情相互參酌，原審認依調查所得證據，其證明程度仍
    未達於可排除合理之懷疑而形成被告有罪之法律上確信之程
    度，此外復無其他積極證據可認被告確有被訴犯行，循據前
    開之說明，並基於「罪證有疑，利於被告」之刑事訴訟原則
    ，原審判決認被告經起訴之犯罪尚屬不能證明，依法為其無
    罪之諭知，核無不合。檢察官上訴意旨引用告訴人書狀並以
    原審未傳喚臺灣省北區國稅局臺北縣分局承辦人到庭說明，
    實難直接以他案之經驗推論本案亦確實核對過申請人之身分
    等語指摘原判決不當，經查在辦理營業人設立、變更、停業
    、註銷、復業這幾種登記時均需要製作『查簽表』，另『設
    立、變更負責人』時復業需要負責人『親自』到稅捐機關櫃
    台『經承辦人核對身分證』後簽名於查簽表上，已據證人即
    財政部臺灣省北區國稅局臺北縣分局稅務員廖惠貞於本院審
    理時到庭證述明確，並有證人廖惠貞庭呈之兆岡公司於95年
    1月16日、95年7月12日辦理營業人變更登記之「營業人變更
    登記查簽表」兩件在卷足憑，從而原審認定並無不合，公訴
    人上訴為無理由，應予駁回。
據上論結，應依刑事訴訟法第368條，判決如主文。
本案經檢察官郭弘佑到庭執行職務。
中    華    民    國    98    年    5     月    6     日
                  刑事第二庭審判長法  官  洪光燦
                                  法  官  林恆吉
                                  法  官  宋明蒼
以上正本證明與原本無異。
檢察官如不服本判決，應於收受送達後10日內向本院提出上訴書
狀，其未敘述上訴之理由者並得於提起上訴後10日內向本院補提
理由書（均須按他造當事人之人數附繕本）「切勿逕送上級法院
」。
                                  書記官  駱麗君
中    華    民    國    98    年    5     月    6     日


司法院資訊處製作；財團法人民間司法改革基金會備份。
